【裁判字號】    99,交聲,1986
【裁判日期】    990730
【裁判案由】    交管條例聲異
【裁判全文】
臺灣板橋地方法院交通事件裁定        99年度交聲字第1986號
原處分機關  交通部公路總局臺北區監理所蘆洲監理站
異  議  人  甲○○
即受處分人
上列受處分人因違反道路交通管理處罰條例案件，對於交通部公
路總局臺北區監理所蘆洲監理站中華民國96年3 月23日所為之北
監蘆字第46-C00000000號處分（原舉發通知單號：中華民國95年
9 月27日北縣警交字第C00000000 號），聲明異議，本院裁定如
下：
    主  文
原處分撤銷。
    理  由
一、原處分意旨以：異議人即受處分人甲○○於民國（下同）95
    年9 月6 日0 時許，駕駛車號：AM9-170 號普通重機車，行
    經臺北縣五股鄉○○路○ 段389 之1 號前，因有「無照駕車
    」之違規，為臺北縣政府警察局蘆洲分局交通分隊警員依據
    違規時之道路交通管理處罰條例第56條第1 項第1 款規定，
    95年9 月27日填製臺北縣政府警察局北縣警交字第C0000000
    0 號舉發違反道路交通管理事件通知單（下稱舉發單）予以
    舉發，其上並記明前開違規時間、地點，違規車輛之車牌號
    碼：「AM9-170」 、駕駛人（或行為人）姓名：「甲○○」
    【即本件異議人】與前述違規事實，以及違規車輛之車主姓
    名為「王維誠」及其地址，暨本件應到案日期、處所等事項
    。案經原處分機關認定異議人有如上違規事實，且未依限繳
    納罰鍰或到案辦理，而逾越應到案期限60日以上，於96年3
    月23日作出北監蘆字第46-C00000000號處分，逕行裁處異議
    人最高額罰鍰新臺幣（下同）9,600 元，並於裁決書內詳細
    載明：「罰鍰限於96年4 月22日前繳納；上開罰鍰逾期不繳
    納者，依法移送強制執行。」等不利處分之意旨。上述交通
    裁決，由原處分機關向異議人之住所地「臺北縣三重市○○
    街252 號3 樓」為郵務送達，96年3 月28日寄存送達於上址
    所屬之三重二支局（忠孝路1 段6 之2 號）；嗣於99年4 月
    22日，由原處分機關以蘆監裁字第469904002 號移送書，全
    案移請法務部行政執行署板橋行政執行處辦理。
二、異議人聲明略謂：異議人於95年9 月6 日因無照駕駛，應罰
    6,000 元，然舉發單寄錯於三重市○○街256 號4 樓【本院
    按：衡諸異議人請求全旨，係陳明以：本案舉發單有誤向三
    重市○○街處所寄送，致未能依限繳付罰鍰而遭裁處9,600
    元等情由，則聲明異議狀雖記載「處分書」，然此應係「舉
    發單」之誤植，附此敘明；以下所述者，均同。】，伊係住
    在三重市○○街252 號3 樓，因未收到舉發單而未付罰鍰，
    致受罰9,600 元，請免予高罰等語。
三、經查：
(一)、按違反道路交通管理事件之舉發程序，依違反道路交通管理
    事件統一裁罰基準及處理細則第11條第1 項規定，係為「當
    場舉發」與「逕行舉發」二類；而依法執行交通稽查勤務之
    人員，於舉發行為人有違反道路交通管理處罰條例之情形予
    以逕行舉發時，應依下列法定程序為之：該舉發違反道路交
    通管理事件通知單應按已查明之資料，填註車牌號碼、車輛
    種類、車主姓名及地址，並於通知單上方空白處加註逕行舉
    發之文字後，由舉發機關送達被通知人。次按處理違反道路
    交通管理事件，有關文書送達之程序，依行政程序法之規定
    ；送達由郵政機關送達者，以一般郵遞方式為之，以郵務人
    員為送達人，並準用依民事訴訟法施行法第3 條訂定之郵政
    機關送達訴訟文書實施辦法。是舉發機關填製舉發單逕行舉
    發交通違規，應依行政程序法第72條、第73條之規定，對被
    通知之受處分人住居所、事務所或營業所為郵寄送達或補充
    、留置送達；如有不能向應受送達人之住居所、事務所、營
    業所或就業處所為之，或有於應送達處所不獲會晤應受送達
    人，亦不能將文書付與有辨別事理能力之同居人、受僱人或
    應送達處所之接收郵件人員之情形者，得依該法第74條規定
    為寄存送達；若有該法第78條第1 項各款所示情形之一，舉
    發機關可依申請或依職權為公示送達。準此，有關違反道路
    交通管理事件文書，倘若非已依上揭送達規定，向應受通知
    之受處分人為送達者，則受處分人未能合法收受舉發通知單
    ，自無從認定其已經受有合法通知而逕行裁決。況且，行政
    機關所為公法上有特定相對人之意思表示或意思通知，除法
    律另有特別規定外，其以非對話方式為之者，應以達到相對
    人時生效；所謂「達到」，係指使相對人立於可瞭解之狀態
    為已足（最高行政法院68年度判字第838 號裁判要旨參照）
    。又行政程序法就行政機關所為有特定相對人之書面行政處
    分或行政行為之送達，應依該法第67條至第91條規定為之；
    至該法第110 條第1 項明定：「書面之行政處分自送達相對
    人及已知之利害關係人起；書面以外之行政處分自以其他適
    當方法通知或使其知悉時起，依送達、通知或使知悉之內容
    對其發生效力」。而交通違規行為之舉發，依道路交通管理
    處罰條例第9 條規定，受舉發人於接悉該舉發通知單後15日
    內得不經裁決，逕依同條例第92條第3 項之罰鍰基準，向指
    定處所繳納罰鍰結案，其性質屬於舉發機關所為有特定相對
    人之書面行政處分，甚明，故依前揭規定，該機關應將書面
    （舉發通知單）送達於被舉發之受通知人，或使其達於可瞭
    解該舉發通知單內容之狀態，方可認定該機關業已依法踐行
    舉發程序並發生效力。
(二)、查本件員警舉發異議人甲○○有首開違規事實，觀諸卷附舉
    發單移送聯之「駕駛人（或行為人）姓名」欄內僅載明：「
    甲○○」文字（參本院卷第3 頁），至其上「收受通知聯者
    簽章」一欄，則全然空白；又細究前稱舉發單移送聯內所示
    內容，皆未有明白記述本案違規舉發所據法定程式之文意，
    則有關異議人首開「無照駕車」交通違規舉發之程序，究依
    何者以為辦理，自形式上觀察，尚難可得判斷認定。惟，參
    酌前開舉發單移送聯記載填單日期為「95年9 月27日」，且
    其上記明本案舉發異議人無照駕車之違規時間係「95年9 月
    6 日」，衡以如上違規時間、填單日期所示，兩者已顯有相
    當時距，則舉發單位就本案異議人之交通違規，應係依逕行
    舉發之法定程式所為，尚與一般合理之人所具概念與論理法
    則均無悖違。準此，依前揭規定，該舉發單自應向應受通知
    之被舉發人即異議人甲○○為合法送達，使異議人達於可瞭
    解該舉發單內容之狀態，其舉發程序方屬適法。
(三)、其次，本件異議人於受舉發時，經警填記其住址為「臺北縣
    三重市○○街256 號4 樓」，固有上開舉發單移送聯影本1
    紙在卷可佐。惟查，異議人於95年1 月16日有向該管戶政機
    關辦理遷入與設定住所地址為「臺北縣三重市○○街252 號
    3 樓」處所之事項，且迄於提出本件聲明異議之99年6 月24
    日止，此其間均未有遷徙更異一情，有本院查得異議人之戶
    役政連結作業系統個人基本資料表、遷徙紀錄資料表各1 件
    在卷足考（參本院卷第12至13頁），堪認異議人為警填單逕
    行舉發首述違規事實時，其住所地為「臺北縣三重市○○街
    252 號3 樓」，核與舉發員警填記在舉發單移送聯上所示「
    臺北縣三重市○○街256 號4 樓」一址，兩者已有歧異；再
    ，詳觀本院卷查得異議人前揭戶役政資料表列示內容，亦均
    未有如上所述三重市○○街處所之記載。復以，綜觀全案既
    存卷證，並無充足證據供為本院詳細審認本件舉發單位即臺
    北縣政府警察局蘆洲分局交通分隊是否有依法定程序以為該
    案舉發單之送達，而踐行如上交通違規逕行舉發之法定程式
    ，因此，尚難遽認異議人確已受有合法送達，即無從據以起
    算異議人法定救濟期間之時點。準此，原處分機關認定異議
    人有首開違反道路交通管理處罰條例第21條第1 項第1 款規
    定之行為，且其未依限到案辦理而逾越應到案期限60日以上
    ，逕行裁處最高額罰鍰9,600 元，尚屬速斷。
(四)、綜前所述，本件員警固填單舉發異議人首開「無照駕車」違
    規行為，然異議人是否確已受有合法送達一節，原處分機關
    未能舉出實質事證，以充足其對於主管交通違規裁罰事項所
    負之相當證明責任，故本件違規逕行舉發程序是否適法，容
    屬有疑。從而，原處分機關既未能證明上揭舉發單業已踐行
    合法送達程式，使異議人可瞭解該罰鍰處分之內容，並據此
    起算其法定救濟期間之時點，此一事項復攸關首揭交通違規
    事實逕行舉發程序之完備與否，暨如何認定異議人有逾越應
    到案期限60日以上情事，而逕予裁決，其裁罰程序是否合法
    ，均有再行調查究明之必要。惟原處分機關未及詳察，遽認
    異議人有旨開違規行為，且逾越應到案日期60日以上皆未自
    行繳納罰鍰或到案辦理，逕行裁處最高額罰鍰9,600 元，仍
    非妥適。異議人陳明以：伊於95年9 月6 日因無照駕駛須罰
    6,000 元，伊係住在三重市○○街252 號3 樓，但舉發單寄
    錯於三重市○○街256 號4 樓，伊未收到而未繳罰鍰，致受
    高罰9,600 元等語，自非全然無據。從而，原處分機關所為
    裁決，既有如上重大且明顯之疵議，已難予維持，應由本院
    將原處分撤銷，發回原處分機關另為適法處理。
據上論斷，應依道路交通案件處理辦法第20條，裁定如主文。
中    華    民    國    99    年    7     月    30    日
                        交通法庭法  官  黎錦福
上列正本證明與原本無異。
如不服本裁定，應於裁定送達後5 日內敘明抗告理由，向本院提
出抗告狀。
                                書記官  蔡麗春
中    華    民    國    99    年    7     月    30    日

司法院資訊處製作；財團法人民間司法改革基金會備份。
